【裁判字號】    99,交訴,25
【裁判日期】    990617
【裁判案由】    業務過失致死等
【裁判全文】
臺灣嘉義地方法院刑事判決              99年度交訴字第25號
公  訴  人  臺灣嘉義地方法院檢察署檢察官
被      告  張泰
            乙○○
上列被告等因業務過失致死等案件，經檢察官提起公訴（九十八
年度偵字第八八六四號、九十九年度偵字第三七六號、第八三二
號），本院判決如下：
    主  文
張泰從事業務之人，因業務上之過失致人於死，處有期徒刑拾
月。
乙○○因過失致人於死，處有期徒刑伍月，如易科罰金，以新臺
幣壹仟元折算壹日。
    犯 罪 事 實
一、張泰係赫赫冷凍食品公司之貨車司機，平日以駕駛自用小
    貨車載送貨物為業，為從事駕駛業務之人。張泰於民國九
    十八年七月三十一日十四時許，駕駛赫赫冷凍食品公司所有
    、車牌號碼0469 -JK號自用小貨車，沿嘉義縣鹿草鄉臺八十
    二線快速公路外側車道由東往西方向行駛，欲前在嘉義縣朴
    子市，於同日十四時二十九分許，行經上開快速公路十八點
    八公里處（即鹿草交流道西向匝道口），其原應注意汽車在
    同一車道行駛時，除擬超越前車外，後車與前車之間應保持
    隨時可以煞停之距離，且應注意車前狀況，並隨時採取必要
    之安全措施，而依當時天候晴、日間自然光線、道路乾燥、
    無缺陷、亦無障礙物、視距良好，並無任何不能注意之情事
    。當時同車道前方適有乙○○駕駛車牌2838 -VU號自用小客
    車，搭載郭李美（乘坐副駕駛座）、施美祝（乘坐左後座）
    、甲○○（乘坐右後座），欲前往位在嘉義縣太保市之臺灣
    高鐵車站，乙○○原應注意汽車在快速公路行駛途中，除遇
    特殊狀況必須減速外，不得驟然減速或在車道中臨時停車或
    停車，而依當時天候晴、日間自然光線、道路乾燥、無缺陷
    、並無障礙物、視距良好，亦無任何不能注意之情形，然乙
    ○○因不熟悉路況錯過該匝道出口，竟疏未注意此節而於未
    遇特殊狀況下驟然減速至時速約二十至三十公里欲靠往道路
    右側行駛。張泰所駕駛上開自用小貨車行駛在後，因疏未
    保持安全車距且未注意車前狀況，迨其發覺兩車間距離急遽
    縮短，慌亂間竟誤踩油門，該自小貨車遂以高速追撞上開由
    乙○○所駕駛之自小客車車尾，致自小客車後座乘客甲○○
    受有頭部挫傷、第六頸頸椎骨折之傷害（乙○○此部分未據
    告訴）；自小客車後座乘客施美祝則受有顱內出血、頸椎骨
    折、右側氣胸血胸等傷害，經送醫急救延至九十八年八月八
    日六時許仍不治死亡。張泰、乙○○於車禍後報警處理，
    均於警員到場時停留現場坦承肇事，自首而接受裁判。
二、案經甲○○訴由嘉義縣警察局水上分局報請臺灣嘉義地方法
    院檢察署檢察官偵查，臺灣嘉義地方法院檢察署檢察官相驗
    後自動簽分暨施美祝之子丙○訴由臺灣嘉義地方法院檢察署
    檢察官偵查起訴。
    理  由
壹、證據能力部分：
  一、按被告以外之人於審判外之陳述，雖不符刑事訴訟法第一
      百五十九條之一至第一百五十九條之四之規定，而經當事
      人於審判程序同意作為證據，法院審酌該言詞陳述或書面
      陳述作成時之情況，認為適當者，亦得為證據。當事人、
      代理人或辯護人於法院調查證據時，知有第一百五十九條
      第一項不得為證據之情形，而未於言詞辯論終結前聲明異
      議者，視為有前項之同意，刑事訴訟法第一百五十九條之
      五定有明文。
  二、查被告張泰、乙○○於言詞辯論終結前，對於卷附各傳
      聞證據之證據能力，均未聲明異議，復經本院於審理時逐
      一提示予被告二人表示意見，本院審酌上開證據並無顯不
      可信之情況，採納該等證據自無礙被告二人於程序上之彈
      劾詰問權利，而認上開證據合於刑事訴訟法第一百五十九
      條之五等規定，因而均具證據能力，合先敘明。
貳、被告張泰部分：
  一、訊據被告張泰固對本件車禍致被害人施美祝死亡及告訴
      人甲○○受傷與其對該車禍事故之發生具有部分過失等節
      均坦承不諱，然辯稱：伊當天係欲前往嘉義縣朴子市找其
      妹，公司認為其公器私用，故伊對本件車禍並非業務上之
      過失云云。惟查：
  （一）被告張泰於九十八年七月三十一日十四時許，駕駛赫
        赫冷凍食品公司所有、車牌號碼0469 -JK號自用小貨車
        ，沿嘉義縣鹿草鄉臺八十二線快速公路外側車道由東往
        西方向行駛，欲前在嘉義縣朴子市，於同日十四時二十
        九分許，行經上開快速公路十八點八公里處（即鹿草交
        流道西向匝道口）時，同車道前方適有同案被告乙○○
        駕駛車牌2838 -VU號自用小客車，搭載證人郭李美（乘
        坐副駕駛座）、被害人施美祝（乘坐左後座）、告訴人
        甲○○（乘坐右後座），然同案被告乙○○因不熟悉路
        況錯過該匝道出口，驟然減速至時速約二十至三十公里
        ，被告張泰所駕駛上開自用小貨車行駛在後，慌亂間
        竟誤踩油門，該自用小貨車遂以高速追撞上開由同案被
        告乙○○所駕駛之自小客車車尾等情，業據被告張泰
        迭於警詢時、偵查中及本院審理時均供承明確，復有道
        路交通事故現場圖、道路交通事故調查報告表各乙份及
        事故現場照片十二幀在卷可稽。而該自用小客車後座乘
        客即告訴人甲○○因此車禍撞擊而受有頭部挫傷、第六
        頸頸椎骨折之傷害，為證人甲○○於警詢時證述明確，
        並有財團法人嘉義長庚紀念醫院診斷證明書乙紙在卷可
        佐；而自小客車後座乘客即被害人施美祝因此車禍撞擊
        而受有顱內出血、頸椎骨折、右側氣胸血胸等傷害，經
        送醫急救延至九十八年八月八日六時許仍不治死亡，則
        有財團法人嘉義長庚紀念醫院診斷證明書乙紙、臺灣嘉
        義地方法院檢察署相驗屍體證明書、相驗筆錄各乙份、
        相驗照片十一幀在卷可憑，是此部分事實，至為明灼，
        堪以認定。
  （二）按汽車在同一車道行駛時，除擬超越前車外，後車與前
        車之間應保持隨時可以煞停之距離，且駕駛人應注意車
        前狀況，並隨時採取必要之安全措施，道路交通安全規
        則第九十四條第一項、第三項分別定有明文。被告張
        泰為領有駕駛執照之人，此觀道路交通事故調查報告表
        即明，且被告張泰係以擔任貨車司機為本職，是依其
        職業駕駛經驗對於行車時應遵守上開規定自屬明知。而
        依當時情形，天候晴、日間自然光線、路面乾燥、無缺
        陷、無障礙物且視距良好，此為被告張泰於警詢時自
        承屬實（見警卷第 1頁），並有道路交通事故調查報告
        表在卷可佐。參以被告張泰於警詢時供稱：伊發覺危
        險時距離三至五公尺，閃避來不及就踩煞是直接撞上、
        從後追撞（見相驗卷第 9頁）；當伊要踩煞車而誤踩油
        門路等詞（見相驗卷第 5頁），堪認被告張泰係於並
        無不能注意情形下，疏未注意保持安全車距且未注意車
        前狀況，迨其發覺與前車間之距離急遽縮短，慌亂間竟
        誤踩油門，致其所駕駛之自用小貨車以高速追撞上開由
        同案被告乙○○所駕駛之自用小客車車尾，並因而致自
        用小客車後座乘客一死一傷甚明，故被告張泰上開駕
        駛行為即有過失，至為顯然。又本件事故經臺灣省嘉雲
        區車輛行車事故鑑定委員會鑑定，其鑑定意見為：「（
        一）張泰駕駛自小貨車，未保持安全距離且誤踩油門
        ，由後追撞前車，為肇事主因。（二）乙○○駕駛自小
        客車，因逾越交流道之匝道出口後，驟然減速（低於時
        速60公里以下）不當肇事，為肇事次因。」等情，此有
        該委員會九十八年十月十五日鑑定意見書附卷可憑（見
        相字卷第57頁至第58頁），亦與本院上開調查認定結果
        相符，更徵被告張泰對本件車禍之發生確有過失無誤
        。至被告張泰上開過失行為與被害人施美祝及告訴人
        甲○○所受上開死傷結果間，具有相當因果關係，則屬
        無疑。
  （三）被告張泰固辯稱：伊當天係欲前往嘉義縣朴子市找其
        妹，公司認為其公器私用，故伊對本件車禍並非業務上
        之過失云云。然按刑法上所謂業務，係指個人基於其社
        會地位繼續反覆所執行之事務，包括主要業務及其附隨
        之準備工作與輔助事務在內，最高法院八十九年臺上字
        第八０七五號判例可資參照。查被告張泰係赫赫冷凍
        食品公司之貨車司機，負責駕駛汽車運送冷凍食品業務
        ，且案發當時確係駕駛繪有「赫赫冷凍食品公司」字樣
        之自用小貨車等情，此據被告於本院審理時供承明確（
        見本院卷第61頁），並有道路交通事故現場照片在卷可
        佐（見警卷第22頁），揆諸上開說明，堪認被告張泰
        係以駕駛為其主要業務之人，本件車禍因與其駕車業務
        有直接關係，仍屬業務上之行為，自應負特別注意義務
        （最高法院七十一年台上字第七０九八號判例參照）；
        況被告張泰於檢察官偵訊時已供稱：伊自臺中送貨返
        朴子公司；伊為職業司機（見相驗卷第29頁）等語明確
        ，是被告張泰辯稱：伊就此車禍事故應不負業務上過
        失云云，顯有誤解，並不足採。
  （四）綜上所述，被告張泰部分事證明確，其犯行至堪認定
        ，應依法論科。
  二、核被告張泰所為，係犯刑法第二百七十六條第二項之業
      務過失致人於死罪及同法第二百八十四條第二項前段之業
      務過失傷害罪。而被告張泰係以一行為觸犯上開二罪名
      ，為想像競合犯，應從一重處斷。又被告張泰於事故發
      生後，在未有偵查犯罪職權之公務員發覺前，於警員據報
      前往現場處理時，當場承認為肇事人等情，有嘉義縣警察
      局道路交通事故肇事人自首情形紀錄表乙紙（見相驗卷第
      17頁）附卷可稽，是被告張泰對偵查機關尚未發覺之犯
      罪，自首而接受裁判，爰依刑法第六十二條前段之規定減
      輕其刑。爰審酌被告張泰為國中畢業之智識程度，尚無
      前科之素行，並審酌其違反注意義務程度、情節及過失比
      例，造成被害人及告訴人死傷結果之所生損害，迄今仍未
      能與被害人家屬及告訴人達成和解，以及被告張泰於犯
      罪後坦承部分過失等一切情狀，量處如主文第一項所示之
      刑，以資懲儆。
參、被告乙○○部分：
  一、訊據被告張泰固不否認上揭車禍發生致其所駕駛車輛後
      座乘客即被害人施美祝死亡之事實，惟矢口否認有何過失
      致人於死犯行，辯稱：伊路況不熟，一直在找高鐵指標，
      不可能以高速行駛，伊並無驟然減速，對本件車禍並無過
      失云云。惟查：
  （一）被告乙○○對於上開時、地其所駕駛上開自用小客車搭
        載證人郭李美（乘坐副駕駛座）、被害人施美祝（乘坐
        左後座）、證人甲○○（乘坐右後座），欲前往位在嘉
        義縣太保市之臺灣高鐵車站而沿嘉義縣鹿草鄉臺八十二
        線快速公路外側車道由東往西方向行駛，因遭同案被告
        張泰駕駛上開自用小貨車自後方追撞而致車禍發生之
        事實於警詢時、偵查中及本院審理時均供承不諱，復有
        道路交通事故現場圖、道路交通事故調查報告表（一）
        、（二）各乙份、交通事故現場照片十二幀附卷可稽。
        而該自小客車後座乘客即被害人施美祝因此車禍撞擊而
        受有顱內出血、頸椎骨折、右側氣胸血胸等傷害，經送
        醫急救延至九十八年八月八日六時許仍不治死亡，則據
        證人即告訴人丙○於警詢時證述屬實，並有有財團法人
        嘉義長庚紀念醫院診斷證明書、臺灣嘉義地方法院檢察
        署相驗屍體證明書、相驗筆錄筆錄各乙份及相驗照片十
        一幀在卷可憑，是被害人施美祝係因本件車禍傷重不治
        死亡之事實，至為明灼，堪以認定。按刑法上之過失犯
        ，以行為人對於結果之發生，應注意能注意而不注意為
        成立要件，且結果之發生，是否有預見之可能，又為其
        是否能注意而不注意之先決問題，此觀最高法院八十五
        年度臺上字第二八五九號判決闡釋甚明。是本件應予進
        一步審究者厥為：被告乙○○對於同案被告張泰駕駛
        上開自用小貨車追撞其自用小貨車將致被害人施美祝死
        亡乙節有無預見可能性及防果可能性？被告乙○○之駕
        駛行為有無注意義務之違反？以及被告乙○○之駕駛行
        為與被害人死亡結果之發生有無相當因果關係？
  （二）本件車禍事故發生之時間為九十八年七月三十一日（星
        期五）十四時二十九分許，發生路段為臺八十二線快速
        公路十八公里八百公尺西向外側車道（即鹿草交流道西
        向匝道口旁），該路段之速限為時速九十公里，西向車
        道共設有二線車道，外側車道與西向匝道出口間劃設有
        槽化線並設有黃色反光桿等情，此觀道路交通事故現場
        圖及道路交通事故調查報告表（見相驗卷第19頁至第21
        頁）即明；而臺八十二線快速道路為嘉義縣市東西向運
        輸、連結國道一號、三號高速公路及前往臺灣高鐵嘉義
        站之重要聯絡道路，是該路段經常有高速行駛之往來車
        輛，乃為眾所周知之事實，故於一般非例假日之日間必
        然仍有諸多車輛高速行駛於上開路段等情，自應為一般
        駕駛人基於其通常駕駛經驗即得以預見。從而，汽車駕
        駛人於該快速道路行駛時，若於未遇特殊狀況下驟然減
        速而以低於最低速限之方式行駛，不但可能阻礙後方車
        流，甚至遭後方反應不及之來車追撞等情，亦為通常駕
        駛人所得以預見甚明；對照被告乙○○於本院審理時亦
        供稱：伊知道後面有輛車時速九十公里，伊不會驟然減
        速再讓後車來撞伊（見本院卷第76頁）等詞。準此，由
        上開本件車禍事故發生路段之道路狀況以觀，被告乙○
        ○基於其駕駛經驗，在客觀上對於在快速道路驟然減速
        而以低於最低速限之行車方式存有招致後方車輛追撞之
        風險自有預見之可能無疑。
  （三）按汽車在行駛途中，除遇特殊狀況必須減速外，不得驟
        然減速或在車道中臨時停車或停車，此觀高速公路及快
        速公路交通管制規則第十條第一項規定甚明。查被告乙
        ○○為領有駕駛執照之人，且其領有駕駛執照約三十年
        ，此據被告乙○○於本院審理時供承在卷（見本院卷第
        69頁），並有上開道路交通事故調查報告表在卷可佐，
        是其對於上開注意義務自難諉為不知。而本件車禍事故
        發生時之各項客觀條件為：被告乙○○所駕駛之自用小
        客車車況及該路段路況均無異常情形，且其車輛前方亦
        無任何車輛等情，此為被告乙○○於本院審理時供承屬
        實（見本院卷第68頁），堪認本件車禍發生當時就被告
        乙○○而言客觀上並無任何必須減速之特殊情形無訛。
        對照本件事故發生後之各項跡證顯示：被告乙○○所駕
        駛上開自用小客車遭同案被告張泰駕駛之自用小貨車
        追撞後，被告乙○○所駕駛自用小客車後方車斗嚴重潰
        縮變形，同案被告張泰所駕駛之自用小貨車車頭右側
        受損凹陷變形、前擋風玻璃右側碎裂；同案被告張泰
        所駕駛車輛最後停止在西向匝道旁槽化線區域中央、其
        車頭朝西北方、車身右後側緊靠在被告乙○○所駕駛自
        用小客車之左後側車身，被告乙○○所駕駛之自用小客
        車車頭則朝向東南方；刮地痕及輪胎擦痕起點均位在距
        離槽化線內東側第一支黃色反光桿之西側十點四公尺、
        南側槽化線之南側一點四公尺，並均由西向外側車道中
        心處朝西北方向弧形延伸長達十四點九至十六點九公尺
        不等，此觀本件道路交通事故現場照片（見相驗卷第26
        頁、第27頁）及道路交通事故現場圖（見相驗卷第19頁
        ）即明，是由兩車之車損情形及刮地痕、輪胎擦痕之起
        點、延伸方向以觀，堪認同案被告張泰所駕駛之自用
        小貨車以車頭右前方追撞被告乙○○所駕駛之自用小客
        車後方車斗時，被告乙○○所駕駛自用小客車之行車位
        置已超過槽化線東側端點之匝道口，且被告乙○○所駕
        駛之自用小客車當時已有將車頭偏往其車道右側行駛之
        情形，致該自用小客車遭後方自用小貨車追撞其後車斗
        偏左側時以順時鐘方向旋轉始於停止後與自用小貨車呈
        現車頭方向完全相反之情形。此亦與被告乙○○於九十
        八年七月三十一日十六時三十四分車禍發生後第一次接
        受警詢時所供稱：「當我駕駛到肇事地點時（鹿草交流
        道）、因為車子開過頭、我就將車子減速、並打方向燈
        往右側慢慢行駛…張泰所駕駛0469 -JK自小貨沿臺82
        線由水上往朴子方向行駛（東往西直行）、直接撞上我
        汽車正偏左後方」（見警卷第10頁）等語吻合；亦與同
        案被告張泰於警詢時所陳稱：其車損在右前車頭，對
        方是在後車尾（見警卷第 6頁）等詞；以及同案被告張
        泰於本院審理時所供稱：伊誤踩油門時已過匝道口（
        見本院卷第63頁）等詞相符。而由刮地痕、輪胎擦痕起
        點位置距離槽化線東側端點即西向匝道口處約二十三公
        尺（以道路交通事故現場圖所標示每格比例尺二公尺換
        算）等情，對照被告乙○○於警詢時所供稱：肇事當時
        行車速率大約每小時二十至三十公里（見警卷第10頁）
        等語以觀，足見被告乙○○於錯過西向匝道口後竟貿然
        在僅約二十餘公尺之距離內急速降低其行車速度至每小
        時二十至三十公里而欲往車道右側靠邊行駛。故其辯稱
        ：伊並無驟然減速云云，顯與經驗法則及客觀跡證所顯
        示之事實俱有未合，自不足採憑，從而堪認被告乙○○
        確有在無任何必須減速之特殊情形下，僅因錯過匝道口
        而驟然減速之駕駛行為無誤。至被告乙○○就車禍發生
        前其行車速度之歷次說詞，對照其自於九十八年七月三
        十一日車禍發生後當日第一次警詢時所供稱之時速二十
        至三十公里等詞；於九十八年八月八日檢察官相驗接受
        偵訊時所供稱：時速三十至四十公里（見相驗卷第31頁
        ）云云；至九十九年一月二十日檢察官偵訊時所供稱：
        時速剩下六十公里（見偵查卷第15頁）云云，顯見其隨
        時間經過逐漸提高其關於行車時速之說法，衡酌其於案
        發當日初次接受警詢時，因事件甫發生印象深刻且無足
        夠時間周詳考量己身利益而構思其說詞，其該次警詢供
        述之真誠性較無可疑，而其他後續供述則其憑信性已顯
        不足，自以初次警詢時之供詞為可採。
  （四）高速公路及快速公路交通管制規則第十條第一項規定汽
        車在高速公路及快速道路行駛途中，除遇特殊狀況必須
        減速外，不得驟然減速或在車道中臨時停車或停車之目
        的本在於：避免高速公路及快速道路上之高速行駛車輛
        追撞前方驟然減速及車道中臨時停車或停車車輛之風險
        ，蓋在高速公路及快速道路行駛時，後車駕駛人在無特
        殊情況下均信賴前車將以持續穩定、符合速限區間之車
        速向前行駛，而車輛在高速行駛中駕駛人之反應時間相
        對縮短且所需之煞停距離相對更長，若違背上開信賴極
        易造成後車反應不及之追撞事故發生。對照被告乙○○
        於警詢時及偵查中均供稱：伊從後視鏡看到同案被告張
        泰所駕駛之自用小貨車時，兩車相距約三百公尺遠（
        見相驗卷第10頁、第31頁背面）等語，足見被告乙○○
        在事故發生前，即已自後視鏡察覺同車道後方有同案被
        告張泰所駕駛之自用小貨車行駛在後。且被告乙○○
        於本院審理時供稱：「（問：你當時有無要下鹿草交流
        道？）那個地方我不熟，所我不確定是那個地方要下去
        ，當時他們在打瞌睡，我有問，但是他們沒有人回答我
        。我沒有打算要下交流道。（問：你到交流道口，你有
        無減速？）我有減速。因為我在看有無路標或高鐵的路
        標。（問：你減速的原因是因為有可能打算要下交流道
        ？）因為我在看有無高鐵的指標，若是有，我要趕快下
        去。…（問：你有無減速到最低速限六十公里以下？）
        應該有。（問：你為何要減速到六十公里以下？）因為
        我路不熟，所以我要看指標而有減速到六十公里以下」
        （見本院卷第65頁）等詞，核與證人甲○○於警詢時所
        證稱：被告乙○○駕駛到肇事地點時車速約五十至六十
        公里（見警卷第 7頁）等語；及證人甲○○於偵查中結
        證稱：伊原先在車內睡覺，但被告乙○○將車速減慢，
        伊有感覺到就直覺性醒過來（見相驗卷第30頁）等詞，
        足見被告乙○○在匝道口前即已違規降低車速至未滿最
        低速限無訛。再佐以被告乙○○上開於九十八年七月三
        十一日十六時三十四分車禍發生後第一次接受警詢時所
        供稱：當伊駕駛到肇事地點時因為車子開過頭就將車子
        減速並打方向燈往右側慢慢行駛；肇事當時行車速率大
        約每小時二十至三十公里（見警卷第10頁）等情，足見
        被告乙○○於錯過匝道口前已因猶疑是否應在該匝道出
        口下交流道而違規將車速降低至未滿最低速限後，復於
        錯過匝道口後更驟然減速至時速僅二十至三十公里無訛
        。而被告乙○○於本院審理時既供承本件車禍事故發生
        前其所駕駛之自用小客車車況及該路段路況均無異常情
        形，且其車輛前方亦無任何車輛等情（見本院卷第68
        頁），是被告乙○○既明知後方仍有車輛行駛於同一車
        道，且當時並無任何必須減速之特殊情況，其竟僅因路
        況不熟減速至低於最低速限之方式行駛，更於錯過匝道
        口後復以驟然減速，而違背上開注意義務，故其上開駕
        駛行為即有過失無疑；而本件事故經臺灣省嘉雲區車輛
        行車事故鑑定委員會鑑定，其鑑定意見認：「…（二）
        乙○○駕駛自小客車，因逾越交流道之匝道出口後，驟
        然減速（低於時速60公里以下）不當肇事，為肇事次因
        。」等情，業如上述，亦與本院上開調查認定結果相符
        ，更徵被告乙○○對本件車禍之發生確有過失無誤。至
        被告乙○○固辯稱：伊路況不熟，一直在找高鐵指標，
        不可能以高速行駛云云。然上開不得驟然減速之注意義
        務本在以持續穩定合法速限區間行車方式以防免後方高
        速來車追撞，業如上述，其關鍵在於不應違背在快速道
        路上高速行駛下後車之信賴而在車道上突然以相對低速
        行駛；被告乙○○既自承因路況不熟而在匝道口前猶疑
        ，甚至開口詢問車上乘客是否應在此處下交流道，並於
        錯過匝道口後更降低至未滿最低速限之車速靠往車道右
        側行駛，顯然即屬違背上開注意義務之典型情形，是其
        上開辯詞，自不足為其有利認定之佐憑。從而，被告乙
        ○○辯稱：伊對本件車禍並無過失云云，即不足採。
  （五）按刑法上之過失，其過失行為與結果間，在客觀上有相
        當因果關係始得成立。所謂相當因果關係，係指依經驗
        法則，綜合行為當時所存在之一切事實，為客觀之事後
        審查，認為在一般情形下，有此環境、有此行為之同一
        條件，均可發生同一之結果者，則該條件即為發生結果
        之相當條件，行為與結果即有相當之因果關係。反之，
        若在一般情形下，有此同一條件存在，而依客觀之審查
        ，認為不必皆發生此結果者，則該條件與結果不相當，
        不過為偶然之事實而已，其行為與結果間即無相當因果
        關係，此觀最高法院七十六年臺上字第一九二號判例闡
        釋甚詳。查被告乙○○案發當時所駕駛車輛因在該匝道
        口附近驟然減速而遭同案被告張泰所駕駛自用小貨車
        追撞等情，業如上述。準此，若被告乙○○若未將該其
        所駕駛之自用小客車驟然減速而以低於最低速限之方式
        在外側車道行駛，則縱使後車未保持充分之安全車距，
        亦不致發生追撞上開被告乙○○所駕駛以致生被害人施
        美祝死亡之結果，是綜合本件行為當時所存在之一切事
        實，本院依經驗法則為客觀之事後審查，認在通常情形
        下，有本件上開環境及行為之同一條件，均可致生同一
        之結果，故被告乙○○上開駕駛行為即屬本件被害人死
        亡結果之相當條件，揆諸上開說明，被告乙○○案發時
        上開駕駛行為與被害人死亡結果間即具有相當之因果關
        係無疑。至臺灣省車輛行車事故覆議鑑定委員會覆議鑑
        定意見固亦認定被告乙○○確有驟然減速之駕駛行為，
        然竟認被告乙○○並無肇事因素云云，顯然忽略被告乙
        ○○於事故發生前已預見後方來車，其對於結果之發生
        具有防果之可能性，且其上開駕駛行為確與被害人死亡
        結果間具有相當因果關係等節，是覆議鑑定意見關於被
        告乙○○確有驟然減速之事實認定與本院調查證據結果
        所認定之事實固無二致，然就是否具有相當因果關係此
        節與本院判斷不同；惟「相當因果關係」乃屬法律概念
        ，原應由法院調查證據、認定事實後於個案中進行涵攝
        ，而本院就鑑定機關所未予考量之駕駛人預見可能性、
        道路周遭狀況、有無防果可能性等節，業依積極證據詳
        加認定如上，並綜合上開所有因素依經驗法則為事後客
        觀審查而認本件被告乙○○之駕駛行為與被害人死亡結
        果間具有相當因果關係，而上開覆議鑑定委員會在未經
        考量上開各該因素所研提之鑑定意見，本院自不受覆議
        鑑定意見之拘束，此部分覆議鑑定鑑定結論，尚不足作
        為有利於被告乙○○認定之依據，附此敘明。
  （六）再按刑法上之過失犯，祇須危害之發生，與行為人之過
        失行為，具有相當因果關係，即能成立，縱行為人之過
        失，與被害人本身之過失，併合而為危害發生之原因時
        ，仍不能阻卻其犯罪責任，最高法院九十三年度臺上字
        第一０一七號判決闡釋甚明。本件被告乙○○駕駛行為
        確有過失，業如上述，是縱同案被告張泰自本件事故
        發生路段同向後方駕駛自用小貨車追撞被告乙○○所駕
        駛之自用小客車，對於本件車禍事故之發生亦有行車未
        保持安全車距及未注意車前狀況之過失，然被告乙○○
        上開過失與同案被告張泰之過失，均為本件危害發生
        之原因時，揆諸上開說明，被告乙○○仍不能阻卻其過
        失罪責，附此敘明。
  （七）綜上所述，此部分事證明確，被告乙○○所辯並不足採
        ，其過失犯行至堪認定，應依法論科。
  二、核被告乙○○所為，係犯刑法第二百七十六條第一項之過
      失致人於死罪（告訴人甲○○對被告乙○○未提出告訴）
      。又被告乙○○於事故發生後，在未有偵查犯罪職權之公
      務員發覺前，於警員據報前往現場處理時，當場承認為肇
      事人，其固否認過失，然被告乙○○不逃避接受裁判，自
      仍屬對偵查機關尚未發覺之犯罪，自首而接受裁判，爰依
      刑法第六十二條前段之規定減輕其刑（最高法院七十三年
      度台上字第六二九號判決；民國八十六年十一月臺灣高等
      法院暨所屬法院法律座談會研討結論參照）。爰審酌被告
      乙○○為大學畢業之智識程度，並無前科之素行，再衡酌
      其違反注意義務程度及情節，與造成被害人死亡之所生損
      害，並衡酌被告乙○○就本件車禍應負之過失比例較同案
      被告張泰為低、迄未與被害人家屬達成和解、賠償渠等
      損害等一切情狀，量處如主文第二項所示之刑，並諭知易
      科罰金之折算標準，以示懲儆。
據上論斷，應依刑事訴訟法第二百九十九條第一項前段，刑法第
二百七十六條第一項、第二項、第二百八十四條第二項前段、第
五十五條、第六十二條前段、第四十一條第一項前段，刑法施行
法第一條之一第一項、第二項前段，判決如主文。
本案經檢察官李志明到庭執行職務。
中    華    民    國    99    年     6    月    17    日
                      交通法庭  審判長法  官  蔡廷宜
                                      法  官  夫
                                      法  官  曾宏揚
以上正本證明與原本無異。
如不服本判決應於收受判決後10日內向本院提出上訴書狀，並應
敘述具體理由；其未敘述上訴理由者，應於上訴期間屆滿後20日
內向本院補提理由書（均須按他造當事人之人數附繕本）「切勿
逕送上級法院」。告訴人或被害人如對於本判決不服者，應具備
理由請求檢察官上訴，其上訴期間之計算係以檢察官收受判決正
本之日期為準。
中    華    民    國    99    年     6    月    17    日
                                      書記官  陳慶昀
附錄論罪科刑法條：
中華民國刑法第276條（過失致死罪）
因過失致人於死者，處 2 年以下有期徒刑、拘役或 2 千元以下
罰金。
從事業務之人，因業務上之過失犯前項之罪者，處 5 年以下有
期徒刑或拘役，得併科 3 千元以下罰金。
中華民國刑法第284條（過失傷害罪）
因過失傷害人者，處 6 月以下有期徒刑、拘役或 5 百元以下罰
金，致重傷者，處 1 年以下有期徒刑、拘役或 5 百元以下罰金
。
從事業務之人，因業務上之過失傷害人者，處 1 年以下有期徒
刑、拘役或 1 千元以下罰金，致重傷者，處 3 年以下有期徒刑
、拘役或 2 千元以下罰金。

司法院資訊處製作；財團法人民間司法改革基金會備份。
